臺灣板橋地方法院民事判決　　　　　　　 94年度訴字第557號
原　　　告　丙○○
訴訟代理人　陳益盛律師
　　　　　　盧立仁律師
複代理人　　甲○○
　　　　　　　　　　　　之1
被　　　告　乙○○
訴訟代理人　楊崑忠
上列當事人間請求遷讓房屋事件，經本院於民國94年6 月16日言
詞辯論終結，判決如下：
    主  文
被告應將座落台北縣永和市○○段第一一一四地號土地上第二五
七四、三四三九建號建物即門牌號碼為台北市○○市○○路第一
七九巷二六號房屋及頂樓增建部分遷讓交還原告。
被告應給付原告新台幣壹拾肆萬參仟陸佰肆拾參元，及自民國九
十四年四月十三日起至清償日，按週年利率百分之五計算之利息
；暨自民國九十四年四月十三日起至返還房屋之日止，按月給付
原告肆仟柒佰玖拾伍元。
原告其餘之訴駁回。
訴訟費用由被告負擔。
本判決第一項於原告以新臺幣陸拾參萬元供擔保後得假執行，但
被告如以新台幣壹佰捌拾捌萬捌仟伍佰元預供擔保，得免為假執
行。
本判決第二項得假執行；但被告如以新台幣壹拾伍萬元預供擔保
，得免為假執行。
原告其餘假執行之聲請駁回。
    事實及理由
一、原告起訴主張：
（一）原告向訴外人王遠嘉承購座落台北縣永和市○○段1114地
      號土地及其上建號2574、3439號門牌號碼為台北縣永和市
      ○○路179 巷26號4 樓房屋及頂樓增建部分後，於民國93
      年11月23日辦理移轉登記於原告名下，為系爭房屋所有權
      人。
（二）王遠嘉於91年6 月21日取得系爭房屋所有權之初，被告即
      向王遠嘉表示：已於86年12月1 日與訴外人即系爭房屋前
      所有權人劉偉修就系爭房屋訂有租賃契約，租賃期間至98
      年11月30日止，而主張租賃契約繼續存在於王遠嘉，並因
      劉偉修之前曾欠其新台幣（下同）100 萬元，故其與劉偉
      修約定以上開100 萬元作為系爭房屋之押租金，且以該押
      租金之利息抵銷房屋租金，故無須再向王遠嘉給付任何租
      金云云。惟查：本件被告據以主張抵銷租金之借款債權乃
      存在於劉偉修與被告間100 萬元借款之利息，而系爭房地
      之租金債權依民法第425 條規定既已移轉於王遠嘉與被告
      之間，依法被告當不得再主張抵銷。又縱認劉偉修與被告
      間100 萬元借款已轉換成押租金，依最高法院65年台上字
      第156 號判例意旨，王遠嘉既未受讓該100 萬元押租金之
      移轉，被告亦不得據而以100 萬元押租金之利息抵銷系爭
      房地之租金。
（三）王遠嘉為向被告請求給付租金事宜，曾於93年8 月19日及
      93年10月6 日委請律師先後2 次以存證信函催告被告給付
      租金，經被告收受無誤，但被告對王遠嘉之請求均毫無回
      應，王遠嘉遂依民法第440 條之規定，於93年11月22日委
      請律師寄發存證信函通知被告終止兩造間就系爭房屋之租
      賃關係，被告並於93年11月29日收受，是兩造間租賃關係
      已於93年11月29日終止。被告固於93年12月25日提存91年
      6 月21日至93年12月21日租金，惟王遠嘉既已於93年11月
      22日終止與被告間之租賃契約，被告於終止契約後之提存
      行為，並不影響契約終止之效力。
（四）上開租賃契約經終止後，被告顯係無權占有系爭房屋，又
      王遠嘉嗣將系爭房屋出售並移轉所有權於原告，同時約定
      由原告概括承受王遠嘉對系爭房屋之一切權利義務，包括
      請求給付租金、已行使之催告及終止租賃契約等權利，原
      告於依法通知被告後，自得本於系爭房屋租金債權人之地
      位，請求被告將系爭房屋遷讓交還原告，及向被告請求給
      付自91年6 月21日起至租約終止日之租金及其後因被告無
      權占有相當於租金之不當得利。
（六）查：原告所有之系爭房屋所在基地93年度申報地價為14
      ,640 元/平方公尺，面積124 平方公尺，原告持分4 分之
      1 ，是申報總價為453,840 元（14,640×124 ×1/4 ＝4
      53,840）；該基地91、92年度雖無申報地價資料，惟依地
      價稅單所示，該基地91、92年度之地價稅均為4, 538元，
      故其申報地價應均相同，即均為14,640元/ 平方公尺關
      於房屋現值之計算，查：系爭房屋91年度房屋課稅現值為
      189,800 元；92年度應納稅額為1,479 元，依房屋稅條例
      第5 條第1 款之規定，現值為123,250 元；93年度應納稅
      額為1,458 元，故現值為121,500 元。依此計算，被告
      每月自91年6 月21日起至起訴狀繕本送達之日（94年4 月
      12日）止，應付之租金及不當得利總額為162,00 8元，自
      94年4 月13日起至遷讓止每月應給付之租金為4,795 元。
      爰依租賃之法律關係，訴請被告返還系爭房屋，並給付如
      聲明所示積欠之租金等情。其聲明為：
      (一)被告應將座落台北縣永和市○○段1114地號土地上第25
        74、3439建號建物即門牌號碼為台北縣永和市○○路17
        9 巷26號4 樓房屋及頂樓增建部分遷讓返還原告。
      (二)被告應給付原告162,008 元，及自起訴狀繕本送達之翌
        日起至清償日止，按年息百分之5 計算之利息；並應自
        起訴狀繕本送達之翌日起至遷讓返還前開房地之日止，
        按月給付原告新台幣4,795元。
      (三)願供擔保，請准宣告假執行。
二、被告則以：
（一）系爭房屋原為被告所有，於86年12月1 日出售予劉偉修，
      因劉偉修未付100 萬元之買賣尾款，故其與劉偉修於86年
      12月1 日簽訂系爭房屋租賃契約，約定100 萬元作為系爭
      房屋押租保證金，並以該100 萬元之利息抵充租金，租期
      自86年12月1 日至98年11月30日止。嗣系爭房屋遭劉偉修
      之債權人即銀行拍賣，本院民事執行處拍賣公告附註第5
      條已載明：「本建物於假扣押查封時，債務人不在，第三
      人乙○○（即被告）在場稱查封之房屋係於86年12月1 日
      向債務人承租，租至98年11月30日止，嗣據本案執行債權
      人華信商銀（股）提出房屋租賃契約書影本為證，依租約
      所載，租期與第三人乙○○所述相同，每月租金以保證金
      新台幣100 萬元利息抵充，租期尚未屆滿，拍定後不點交
      」等語，足證被告對系爭房屋有使用權無誤。
（二）系爭房屋既經由法院拍賣，其買賣條件自當依法院公告文
      書記載為準，即系爭房屋租期應至98年11月30日止。原告
      之前手王遠嘉固曾多次委由律師來函或在永和市調解委員
      會請求調解，但其仍只要求給付補償搬遷費，因雙方差距
      太大未談成。又93年8 月19日王遠嘉委由律師來函要求被
      告支付91年6 月21日至93年7 月31日之租金，並未明確表
      明租金數額，顯係對給付租金一事顯仍有疑義。嗣被告為
      維權益，即依租約約定以台灣銀行定存利率計算，於93年
      12 月15 日後3 次提存租金，詎原告逕以未付租金為由，
      終止租約實非有理等語資抗辯。其聲明為：
      (一)原告之訴駁回。
      (二)如受不利判決，願供擔保請准宣告免為假執行。
三、兩造不爭執之事項為：（見本院94年5 月30日言詞辯論筆錄
    ）
（一）被告與系爭房屋前所有權人劉偉修間就系爭房屋訂有房屋
      租賃契約，租期自86年12月1 日起至98年12月31日止，租
      金約定以100 萬元之保證金利息抵充給付。
（二）王遠嘉自91年6 月21日起為系爭房屋之所有權人，原告則
      自93年11月23日起受讓為系爭房屋之所有權人，王遠嘉與
      原告約定由王遠嘉將系爭租約之所生權利義務關係概括移
      轉予原告，原告嗣將上開約定於93年12月21日通知被告。
（三）王遠嘉曾於93年8 月19日、93年10月6 日催告被告給付租
      金，並於93年11月22日以欠租為由終止契約，該終止租約
      之通知於93年11月29日送達被告。
（四）被告於王遠嘉表示終止租約後，始將自91年6 月21日起之
      租金向本院提存所為提存。
四、本件爭點為：（一）被告得否以與劉偉修間租金抵充之約定
    ，而拒絕將租金交付系爭房屋之受讓人王遠嘉？（二）王遠
    嘉得否與以被告未付租金為由終止系爭租約？本院判斷如下
    ：
（一）被告得否以與劉偉修間租金抵充之約定，而拒絕將租金交
      付系爭房屋之受讓人王遠嘉？
    (一)按「民法第425 條所謂對於受讓人繼續存在之租賃契約，
      係指民法第421 條第1 項所定意義之契約而言，若因擔保
      承租人之債務而接受押租金，則為別一契約，並不包括在
      內，此項押租金契約為要物契約，以金錢之交付為其成立
      要件，押租金債權之移轉，自亦須交付金錢，始生效力，
      出租人未將押租金交付受讓人時，受讓人即未受押租金債
      權之移轉，對於承租人自不負返還押租金之義務」、「承
      租人以金錢貸與前業主，約定將息抵租，是債之關係顯僅
      發生於承租人與前業主間，故在租賃關係存續中，前業主
      縱將租賃物讓與第三人，但除有民法第三百條所定之債務
      承擔情形外，原約定對該第三人並非繼續有效，此與一般
      依租賃契約所為租金之預付，得以對抗受讓人之情形，初
      非相同」，此有最高法院65年台上字第156 號、45年台上
      字第590 號判例可資參照。而從上開判例意旨可知，如前
      承租人未將押租保證金移轉予受讓人或受讓人曾為押租保
      證金之債務承擔時，承租人即無法以租約中有押租金孳息
      抵付租金之約定，持向房屋受讓人作為拒絕繳付租金之藉
      口。
    (二)查：本件被告與系爭房屋前所有權人劉偉修間系爭租約第
      3 條固載明：「租金：以保證金新台幣100 萬元之利息抵
      充，於租賃期滿交還房屋時息返還」等語，但被告對劉偉
      修是否已將上開保證金100 萬元移轉交付受讓人王遠嘉，
      或王遠嘉曾為該保證金債務之承擔，均未能舉證以實其說
      ，故被告尚難以系爭租約有以保證金100 萬元利息抵充租
      金之約定，而拒絕交付租金予系爭房屋之受讓人。
（二）王遠嘉得否與以被告未付租金為由終止系爭租約？
    (一)按「承租人應依約定日期，支付租金；無約定者，依習慣
      」、「承租人租金支付有遲延者，出租人得定相當期限，
      催告承租人支付租金，如承租人其期限內不為支付，出租
      人得終止契約，租賃物為房屋者，遲付租金之總額，非達
      2 個月之租額，不得依前項規定，終止契約」，民法第43
      9 條前段、第440 條第1 、2 項定有明文；復參酌土地法
      第100 條第3 款亦有：「出租人非因左列情形之一，不得
      收回房屋：三、承租人積欠租金額，除以擔保金額抵償外
      ，達2 個月以上時」之規定，可知在房屋租賃契約，當事
      人如未約定租金給付日期，依習慣租金即應按月繳納，先
      此指明。
    (二)次按「出租人於租賃物交付後，縱將其所有權讓與第三人
      ，其租賃契約，對於受讓人，仍繼續存在」，民法第425
      條定有明文，是王遠嘉於91年6 月21日取得系爭房屋所有
      權後，自得本於出租人之地位，行使基於本件租賃關係所
      生之權利。
    (三)查：王遠嘉曾於93年8 月19日、93年10月6 日發函催告被
      告於相當期限內給付自91年6 月21日起之租金，因被告逾
      期仍未繳付，王遠嘉遂於93年11月22日發函被告為終止系
      爭租約之聲明，上開聲明並於93年11月29日送達被告等事
      實，業據原告提出上開催告函及回執為證，並為被告所不
      爭執，堪信為真實。被告固以：王遠嘉前開催告繳付租金
      之通知並未明確表明應付租金之金額，顯對租金仍有爭議
      ，其不得逕予終止終約云云為辯，然有關租金之約定既已
      載明在系爭租約內，被告豈能諉為不知應繳租金金額為何
      而拒絕給付？是被告既未能在催告期限內依約繳租，王遠
      嘉自得於93年11月22日為終止租約之聲明，因此系爭租約
      已於93年11月29日即終止租約通知送達被告後消滅，堪以
      認定。
五、系爭租賃關係至93年11月29日已為終止，業經本院認定如前
    ，被告自93年11月30日起繼續居住使用系爭房屋，自屬無權
    占有，而原告於93年11月23日受讓為系爭房地所有權人後，
    因概括承受王遠嘉自91年6 月21日起對系爭租約之法律上地
    位，故原告本於民法租賃關係及不當得利法律關係，訴請被
    告遷讓交還系爭房屋，並給付自91年6 月21日起止至93年11
    月29日止之租金及自93年11月30日起至遷讓時止相當於租金
    之不當得利，核屬有據。茲將金額審酌如下：。
（一）自91年6 月21日起至93年11月29日止之租金部分：
    依系爭租約第5 條約定有關租金之給付方式，可知應付租
      金係以100 萬元保證金之所生利息為計算基準，而有關利
      率之計算方式，契約並未明載，則依民法第203 條之規定
      ，應以法定利率年息百分之5 計算。
    依此計算，系爭房屋月租金為4,167 元（1,000,000X5%÷
      12≒4,167<四捨五入>）， 被告自91年6 月21日至93年11
      月29日止尚未給付之租金為2 年5 月又9 天，是其應給付
      之金額共為122,085 元（5,0000X2+4,167x5+4,167÷30
      X9 =122,085）。
（二）自93年11月30日起至起訴狀送達日即94年4 月12日止相當
      租金之不當得利部分：
    按「依不當得利之法則請求返還不當得利，以無法律上之
      原因而受利益，致他人受有損害為其要件，故其得請求返
      還之範圍，應以對方所受之利益為度，非以請求人所受損
      害若干為準，無權占有他人土地，可能獲得相當於租金之
      利益為社會通常之觀念，是被上訴人抗辯其占有系爭土地
      所得之利益，僅相當於法定最高限額租金之數額，尚屬可
      採」，有最高法院61年台上字第1695號判例可參；又按「
      城市地方房屋之租金以不超過土地及其建物申報總價額年
      息百分之十為限」，土地法第97條第1 項復有明文，是原
      告主張依系爭房地總價年息百分之10計算系爭房屋自93年
      11月30日起遭被告無權占用之損害，尚屬適當。
    依卷附系爭房屋稅單及其所在系爭第1114地號土地之土地
      電子謄本所示，系爭房屋現值為121,500 元，占用基地面
      積為124 平方公尺之4 分之1 ，該基地93年度申報地價為
      14,640元／平方公尺，故系爭房地總價合計為575,340 元
      （14 ,640X124X1 /4+121 ,500 =575,340）。以系爭房總
      價百分之10計算，被告所得每月相當於租金之不當得利為
      4,795 元（575,340X10% ÷12=4,795），是原告所得請求
      被告給付自93年11月30日起至94年4 月12日之不當得利金
      額應為21,558元（4,795X4+ 4,795÷30X13=21,558）
（三）綜上，原告請求被告給付自91年6 月21日起至起訴狀繕本
      送達日即94年4 月12日止之租金及相當於租金之不當得利
      ，在金額143,643 元（122,085+21,558=143,643）之範圍
      內應予准許，逾此部分之請求則屬無據，應予駁回。
六、從而，原告依民法租賃及不當得利之法律關係，訴請被告將
    座落台北縣永和市○○段第1114地號土地上第2574、3439建
    號建物即門牌號碼為台北縣永和市○○路179 巷26號4 樓房
    屋及頂樓增建部分遷讓返還原告，並給付原告143,643 元及
    自起訴狀繕本送達之翌日即93年4 月13日起至清償日止，按
    年息百分之五計算之利息，暨自起訴狀繕本送達之翌日即93
    年4 月13日起至返還系爭房屋之日止，按月給付原告4,795
    元，為有理由，應予准許。逾此之請求，即屬無據，應予駁
    回。
七、兩造陳明願供擔保請為宣告假執行及免為假執行，就原告勝
    訴部分，其中除本判決第2 項係命為50萬元以下之給付，應
    依職權宣告假執行，本無庸聲請供擔保宣告假執行外，其餘
    經核合於法律規定，爰分別酌定相當之擔保金額准許之；原
    告敗訴部分，其假執行之聲請則失所附麗，應予駁回。
八、本件事證已臻明確，兩造其餘攻擊防禦方法及舉證，本院審
    酌後認對於判決結果均無影響，不再一一贅述，附此敘明。
據上論結，本件原告之訴一部為有理由，一部為無理由，應依民
事訴訟法第79條、第390 條第2 項、第392 條第2 項、第389 條
第1 項第5 款，判決如主文。
中　　華　　民　　國　　94　　年　　6 　　月　　30　　日
                  民事第二庭    法　官　古秋菊
以上正本係照原本作成
如對本判決上訴，須於判決送達後20日內向本院提出上訴狀
中　　華　　民　　國　　94　　年　　6 　　月　　30　　日
                            書記官　古秀珍
